【裁判字號】    99,上易,236
【裁判日期】    991013
【裁判案由】    請求返還借款
【裁判全文】
臺灣高等法院高雄分院民事判決         99年度上易字第236號
上  訴  人  國泰人壽保險股份有限公司
法定代理人  乙○○
訴訟代理人  甲○○
被上訴人    戊○○
上列當事人間返還借款事件，上訴人對於中華民國99年6 月23日
臺灣屏東地方法院98年度訴字第634 號第一審判決提起上訴，本
院於99年9 月29日言詞辯論終結，判決如下：
    主  文
上訴駁回。
第二審訴訟費用由上訴人負擔。
    事 實 及 理 由
一、上訴人起訴主張：訴外人即債務人丁○○邀同被上訴人戊○
    ○為連帶保證人，於民國（下同）83年10月11日向上訴人借
    款新台幣（下同）2,200,000 元（下稱系爭借款），簽立有
    約定書及擔保放款借據，借款期間為自83年10月11日起，至
    10 3年10月11日止，並約定自借款日起按月攤還本息，如未
    按期攤還，即喪失分期攤還權利，全部借款視為到期。嗣因
    債務人未依約攤還本息，上訴人乃行使擔保系爭借款之不動
    產抵押權，經高雄地方法院90年度執字第18728 號強制執行
    拍賣抵押物，分配拍賣款後，系爭債權尚有574,415 元及利
    息、違約金未獲清償，爰依消費借貸及連帶保證之法律關係
    提起本訴，並聲明：被上訴人應給付上訴人574,415 元，及
    自91年2 月16日起至清償日止，按年息8.375%計算之利息，
    並自91年3 月16日起至清償日止，逾期6 個月以內者按上開
    利率10% ，超過6 個月者按上開利率20% 計算之違約金。
二、被上訴人則以：否認擔任前妻丁○○之系爭借款之連帶保證
    人，被上訴人於78年間前往日本，在79年間自日本返國，發
    現丁○○有外遇後，即與丁○○分居，並在86年間離婚，不
    知有此系爭借款，系爭借款契約書上被上訴人之簽名非被上
    訴人所簽，其上印文，應係丁○○擅自刻用的，上訴人不應
    對被上訴人請求返還借款云云，資為抗辯。
三、原審法院為上訴人敗訴判決，上訴人不服聲明上訴，其上訴
    聲明：(一)原判決廢棄。(二)被上訴人應給付上訴人574,415 元
    ，及自91年2 月16日起，至清償日止，按年息8.375%計算之
    利息，並自91年3 月16日起，至清償日止，逾期6 個月以內
    者，按上開利率10% ，超過6 個月者，按上開利率20% 計算
    之違約金。(三)第一、二審訴訟費用由被上訴人負擔。被上訴
    人答辯聲明：(一)上訴駁回。(二)訴訟費用由上訴人負擔。
四、上訴人主張訴外人即債務人丁○○於83年10月11日向上訴人
    借款2,200,000 元，未依約攤還本息，經上訴人行使擔保抵
    押權後，尚積欠本金574,415 元及上開之遲延利息，違約金
    等事實，業據提出擔保放款借據、約定書、高雄地方法院90
    年度執字第18728 號分配表在卷（原審卷4~8 頁）為證，且
    為被上訴人所不爭執，自可信為真實。上訴人又主張被上訴
    人為系爭借款之連帶保證人，爰基於消費借貸及連帶保證之
    法律關係，提起本件之訴，請求被上訴人返還系爭未清償之
    借款等語，則為被上訴人所否認，並抗辯以前詞。是本件爭
    點為：(一)被上訴人是否為系爭借款之連帶保證人？(二)上訴人
    依消費借貸及連帶保證之法律關係，請求被上訴人返還系爭
    未清償之借款，是否有理？
五、被上訴人是否為系爭借款之連帶保證人？
  (一)經查，原審法院將上訴人提出之系爭借款約定書及擔保放款
    借據原本各乙份，及被上訴人承認之前於84年間向上訴人公
    司投保壽險所簽名之體格檢查書原本乙份，連同被上訴人提
    出之日本國法務省再入國許可書內入國簽名欄署名「戊○○
    」，並被上訴人在原審卷內之簽名筆跡等文件，送請法務部
    調查局鑑定筆跡結果，認定被上訴人在體格檢查書及日本國
    法務省再入國許可書內入國並在原審卷內之簽名筆跡與系爭
    借款約定書及擔保放款借據內被上訴人簽名筆跡筆劃特徵不
    同，有該局99年4 月30日調科貳字第09900169460 號鑑定書
    附卷（原審卷56頁）可憑，足證被上訴人抗辯其未擔任系爭
    借款之連帶保證人，並未在系爭借款約定書及擔保放款借據
    簽名，應堪採信。
  (二)上訴人又主張被上訴人擔任系爭借款之連帶保證人，確經對
    保人丙○○之對保，且被上訴人於84年間曾向上訴人投保壽
    險，有關之體格檢查書上要保人之印文與系爭借款約定書及
    擔保放款借據上被上訴人印文相同，依民法第3 條第2 項所
    為用印章代簽名者，其蓋章與簽名生同等效力之規定，足認
    被上訴人有擔任系爭借款之連帶保證人云云。就此被上訴人
    抗辯稱：當時伊太太丁○○為上訴人公司拉保險之業務員，
    因業績需要而投保，雖經伊同意，然係丁○○擅自刻章用印
    的，丁○○繳了幾期保費後即未再繳納，系爭借款約定書及
    擔保放款借據上被上訴人之印文與上開投保文件相同，顯然
    係丁○○擅自持該顆印章蓋用所致，不能因此認定被上訴人
    擔任系爭借款之連帶保證人等語。經查，系爭借款之約定書
    固有對保人丙○○對被上訴人之對保簽章。然查，丙○○為
    系爭借款之借款人丁○○之同胞姐妹，兩人均在上訴人公司
    擔任招攬保險之工作，已據上訴人自陳在卷，則丙○○既非
    上訴人公司貸款業務之承辦人員，竟由其擔任其同胞姐妹丁
    ○○向上訴人公司借款之對保人，是否確有為對保行為，已
    頗有疑，且對被上訴人為對保行為，被上訴人之簽名竟非被
    上訴人所為，自難以系爭借款有經丙○○之對保，遽謂被上
    訴人有擔任系爭借款之連帶保證人。又丁○○為上訴人公司
    招攬保險之業務員，為業績需要，以自家人名義投保，乃屬
    常見，則被上訴人抗辯稱系爭借款約定書及擔保放款借據連
    帶保證人即被上訴人之印文，係其妻丁○○蓋用持有中之印
    章所致，不能以系爭借款約定書及擔保放款借據上被上訴人
    之印文與上開投保文件上被上訴人之印文相同，即謂被上訴
    人擔任系爭借款之連帶保證人云云，並非不可採信。又系爭
    借款約定書及擔保放款借據上同時有連帶保證人即被上訴人
    之印文及簽名，即非民法第3 條第2 項所定以印章代簽名，
    其蓋章與簽名生同等之效力之情形，則上訴人主張系爭借款
    約定書及擔保放款借據上連帶保證人即被上訴人之簽名雖非
    被上訴人所簽，然其上印文與上開被上訴人投保文件上印文
    相同，依民法第3 條第2 項規定，應認被上訴人確有擔任系
    爭借款之連帶保證人云云，並非可採。丁○○為系爭借款之
    借款人，事涉己身權益，丙○○就系爭借款並未對被上訴人
    為確實之對保，已如前述，上訴人請求為證人之訊問，自無
    必要，併此明。
六、上訴人依消費借貸及連帶保證之法律關係，請求被上訴人返
    還系爭未清償之借款，是否有理？
    並無證據足資證明被上訴人擔任系爭借款之連帶保證人，已
    如前述，從而上訴人基於消費借貸及連帶保證之法律關係，
    請求被上訴人返還系爭未清償之借款，自無理由。
七、綜上，上訴人本件之請求為無理由，應予駁回，原審法院為
    上訴人敗訴判決，並無不合，上訴人上訴指摘原判決不當，
    求予廢棄改判，為無理由，應予駁回。
八、本件事證明確，兩造其餘攻擊防禦方法，與本件判斷結果不
    生影響，自不逐一論列，併此明。
據上論結，本件上訴為無理由，依民事訴訟法第449 條第1 項、
第78條，判決如主文。
中    華    民    國    99    年    10    月    13    日
                              民事第五庭
                                  審判長法官 蔡明宛
                                  法      官 曾錦昌
                                  法      官 李昭彥
以上正本證明與原本無異。
本判決不得上訴。
中    華    民    國    99    年    10    月    14    日
                                  書  記  官 鄔維玲

司法院資訊處製作；財團法人民間司法改革基金會備份。
